【裁判字號】    89,自,199
【裁判日期】    891226
【裁判案由】    偽造文書等
【裁判全文】
臺灣高雄地方法院刑事判決                          八十九年度自字第一九九號
    自  訴  人  庚○○○
                己○○
    右二人共同
    自訴代理人  壬○○
                丁○○
    被      告  丙○○
                戊○○
                癸○○○
    共      同
    選任辯護人  陳萬呈
右列被告等因偽造文書等案件，經自訴人提起自訴，乙○判決如左：
    主  文
丙○○、戊○○、羅潘清娘共同行使偽造私文書，足以生損害於公眾及他人，各處有
期徒刑貳年。
如附表所示之偽造之印章、印文、署押均沒收。
    事  實
一、癸○○○係庚○○○之養女，緣民國八十八年十一月十七日，庚○○○之配偶陳
    天來死亡，癸○○○因未繼承任何遺產，遂心有未甘，見庚○○○年老可欺，圖
    謀侵吞其所繼承之坐落高雄縣六龜鄉○○段一三０六、一三０八地號應有部分各
    二分之一之遺產，竟夥同丙○○、戊○○夫妻二人，共同基於偽造文書及意圖為
    自己不法所有之概括犯意聯絡，連續於：
    （一）癸○○○與丙○○、戊○○三人，為辦理癸○○○戶籍遷入庚○○○設籍
          之高雄縣六龜鄉荖農村水冬瓜七十四號戶內，事前即偽刻庚○○○之印章
          蓋用於委任授權書上，並誘使庚○○○在其上按指印，偽造庚○○○授權
          丙○○辦理癸○○○戶籍遷入事宜之委任授權書，並由丙○○於八十八牛
          年十二月六日持往高雄縣六龜鄉戶政事務所（下簡稱六龜戶政事務所）辦
          理，惟因該戶戶長為己○○，未得其同意無法辦理。渠三人明知己○○高
          雄縣六龜鄉荖農村水冬瓜七十四號之戶口名簿並未遺失，且未受己○○之
          委任，惟因為辦理癸○○○戶籍遷入上開住址，乃又偽刻己○○之印章，
          蓋於申請補領戶口名簿之委任書上，以己○○為委任人，丙○○為受任人
          ，偽造該私文書，再由丙○○持至六龜戶政事務所，行使該偽造之私文書
          ，向戶政事務所之公務員，謊稱該戶口名簿已遺失等不實事項，使承辦公
          務員將該等不實事項登載於其職務上所掌之公文書，而補發戶口名簿，繼
          持之向同一戶政事務所承辦公務員行使，辦理癸○○○戶籍遷入事宜，使
          承辦公務員誤認已得戶長己○○之同意，而將該不實事項登載於職務上所
          掌之公文書即將癸○○○戶籍遷入上址，足以生損害於己○○及戶政事務
          所對戶籍管理事項之正確性，並申領該戶戶籍謄本。
    （二）八十九年一月一日，癸○○○以照顧庚○○○為由，將庚○○○接至其高
          雄縣橋頭鄉住所居住，同年一月三日，癸○○○利用庚○○○不識字之弱
          點，誆稱為庚○○○辦理農保，欲取得庚○○○之國民身分證，憑以辦理
          印鑑證明等相關事宜，惟因庚○○○未攜帶身分證，癸○○○明知陳潘清
          娘之身分證並未遺失，仍偕同不知情之庚○○○一同前往六龜戶政事務所
          ，誘使庚○○○於補領國民身分證申請書上捺指印，並持偽刻之庚○○○
          印章盜蓋其上，偽造該申請書持向該戶政事務所人員申請補領國民身分證
          ，使該管公務員將不實事項登載於職務上所掌之公文書，而補發新的國民
          身分證，足以生損害於庚○○○及戶政管理之正確性。
    （三）八十九年一月六日，癸○○○為取得庚○○○之印鑑證明，明知未得陳潘
          清娘之授權，竟與不知情綽號「阿志」之不詳姓名者及庚○○○持前述補
          領之國民身分證至六龜戶政事務所，委由綽號「阿志」者在印鑑登記申請
          書及印鑑登記證明申請書上偽簽庚○○○之姓名，並由癸○○○誘使不知
          情之庚○○○在此二份文書上按指印，另盜蓋上開偽刻之「庚○○○」印
          章於其上，偽造該二份私文書，並持之向六龜戶政事務所公務員行使申請
          印鑑證明，令該管公務員將不實事項登載於職務上所掌之公文書，並發給
          其印鑑證明，足以生損害於庚○○○及戶政機關管理印鑑之正確性。
    （四）八十九年一月七日，癸○○○、丙○○與戊○○三人，於丙○○之事務所
          處，明知渠等未得庚○○○之同意，且庚○○○與癸○○○並無債權債務
          關係，竟持上開偽刻庚○○○之印章，由丙○○書立切結書一紙，載明：
          庚○○○承諾將其繼承自配偶陳天來之坐落高雄縣六龜鄉○○段一三０六
          、一三０八地號之土地二筆，應有部分各二分之一移轉予癸○○○，若羅
          潘秋蘭因法令限制無法辦理移轉時，將委託代理人丙○○先辦理新台幣（
          下同）三百萬元之抵押權設定，作為補償癸○○○供養雙親回報代價。李
          文振並出具委任授權書一紙，以庚○○○為委任人，丙○○為受任人，由
          癸○○○誘使不知情之庚○○○在該切結書及委任授權書上按捺指印，再
          蓋上先前偽刻之印章，偽造二份私文書，足以生損害於庚○○○。
    （五）八十九年一月十日，癸○○○、丙○○及戊○○三人，明知渠等未得陳潘
          清娘與己○○之同意，仍由戊○○在高雄縣六龜鄉地政事務所（下稱六龜
          地政事務所）之土地登記申請書上填寫辦理前開二筆土地繼承登記之相關
          事項，偽簽庚○○○及己○○之姓名於該申請書上，且蓋用前所偽刻之陳
          潘清娘與己○○之印章，並附繳渠等三人於八十八年十二月六日所冒領之
          戶籍謄本，偽造該私文書即繼承土地登記申請書；由戊○○陪同不識字之
          庚○○○至該地政事務所，誘使庚○○○持此偽造之私文書向六龜地政事
          務所公務員行使辦理前開二筆土地之繼承登記，使該管公務員將不實事項
          登載於職務上所掌之公文書，並完成庚○○○與己○○之繼承登記，足以
          生損害於庚○○○、己○○及地政機關管理地籍資料之正確性。
    （六）八十九年一月十七日，癸○○○、丙○○與戊○○三人，明知其並未得陳
          潘清娘之委任，卻由丙○○書立讓渡書一紙，載明：庚○○○於八十九年
          一月七日切結書，將坐落高雄縣六龜鄉○○段一三０六地號、同段一三０
          八地號土地二筆，應有部分各二分之一，以價款三百萬元，讓渡予戊○○
          ，並同意俟價金全部交付癸○○○後始辦理移轉登記及塗銷抵押權登記，
          並出具委任授權書一紙，以庚○○○為委任人，戊○○為受任人。由羅潘
          秋蘭誘使不知情之庚○○○在此二份私文書上按指印，渠等三人且於該二
          份私文書上蓋用前所偽刻庚○○○之印章，偽造該二私文書，足以生損害
          於庚○○○。
    （七）八十九年一月十七日，由丙○○在土地登記申請書上偽填設定抵押權之相
     關事項，並蓋用前所偽刻之庚○○○印章，再由癸○○○誘使庚○○○在
          該申請書上按指印，附繳八十八年十二月六日冒領之戶籍謄本、八十九年
          一月六日冒領之印鑑證明書及前於八十九年一月七日偽造之丙○○已得陳
          潘清娘委任之授權書等不實文件，向六龜地政事務所公務員行使辦理前述
          二筆土地之抵押權設定，施用詐術使該管公務員登載不實事項於職務上所
          掌之文書，並完成前述二筆土地之抵押權登記予癸○○○，足以生損害於
          庚○○○及地政機關管理地籍資料之正確性。
    （八）八十九年二月一日，癸○○○、丙○○與戊○○三人，明知其並未得陳潘
          清娘之委任、上開（六）之讓渡書係偽造，庚○○○與戊○○未有買賣關
          係，戊○○亦未交付三百萬元予癸○○○，竟由丙○○偽造收據一紙，載
          明癸○○○已收受三百萬元現金，並由癸○○○於該收據上簽名，蓋用前
          所偽刻庚○○○之印章，並誘使庚○○○在上開收據上按指印，偽造該私
          文書，足以生損害於庚○○○。再由戊○○於六龜地政事務所土地登記申
          請書上偽填前述兩筆土地移轉登記之相關事項，由癸○○○誘使不知情之
          庚○○○在該申請書上按指印，蓋用前所偽刻之庚○○○印章，附繳八十
          八年十二月六日冒領之戶籍謄本與八十九年一月六日冒領之印鑑證明書，
          偽造上開移轉登記之私文書，並以戊○○已受庚○○○委任為由持該不實
          土地登記申請書，向六龜地政事務所公務員行使申辦前述二筆土地之移轉
          登記，施用詐術使該管公務員登載不實事項於職務上所掌之文書，使該管
          公務員陷於錯誤而完成前述二筆土地之移轉登記，移轉所有權予戊○○，
          足以生損害於庚○○○及地政機關管理地籍資料之正確性。
二、本案經庚○○○、己○○向乙○提起自訴。
    理  由
一、訊據被告癸○○○、丙○○與戊○○三人皆矢口否認有右揭偽造文書及詐欺之犯
    行，均辯稱：上開事項均是得庚○○○之同意及授權，且確有實際收付三百萬元
    ，並無虛偽情事云云。經查：
  （一）就八十八年十二月六日申辦自訴人己○○戶口名簿遺失及辦理被告癸○○○
        戶籍遷入一事，被告癸○○○初供稱：是伊自己前去辦理，伊告訴戶政事務
        所人員，即讓其辦理，伊未申請任何證件云云（見八十九年五月四日審判筆
        錄），被告丙○○則供稱：己○○之印章是庚○○○拿出來蓋好交予其至戶
        政事務所辦理的云云（見八十九年五月二十九日審判筆錄），嗣被告癸○○○及丙○○乃一致改稱：當天是其二人與庚○○○一同至戶政事務所辦理癸○○○戶籍遷入事宜，至該處才知戶長係己○○，因丙○○無己○○之印章
        即先行離去，之後係庚○○○拿己○○之印章蓋在申請書上辦理的云云（見
        八十九年六月二十九日審判筆錄），供詞前後不一，已令人啟疑。況自訴人
        庚○○○於八十八年十二月六日當日在彰化縣員林鎮宏仁醫院就診，有該醫
        院之診斷證明書附卷可憑，自訴人庚○○○年歲已大，行動不便，衡諸常情
        ，當無可能當日又偕同被告癸○○○、丙○○前往六龜戶政事務所辦理上開
        事宜。再者，被告癸○○○同日在其工作地點上班，並無外出紀錄，業據其
        上班地點之公司人事專員辛○○到庭證述明確，並有其打卡紀錄附卷可佐，
        足認被告癸○○○亦未至六龜戶政事務所辦理上開事宜，應係推由被告丙○○一人前往辦理無誤。自訴人己○○、庚○○○既未委託或授權丙○○前往
        辦理，已據二人供陳在卷，堪認係被告三人為侵吞庚○○○之遺產，欲辦理
        癸○○○之戶籍遷入，方才偽刻己○○之印章辦理上開事宜。
  （二）自訴人庚○○○弗承有贈與系爭土地應有部分予被告癸○○○及將上開應有
        部分轉售予被告戊○○之行為。衡諸常情，被告癸○○○既未負給養自訴人
        庚○○○之責任，自訴人庚○○○並無將上開土地應有部分贈送予其之動機
        與誘因。再就戊○○而言，系爭土地遠在偏遠之六龜鄉，且係應有部分，其
        就此土地之利用開發復無計劃，購買系爭土地之動機何在，已令人懷疑。被
        告戊○○、丙○○固陳稱：因系爭土地與伊等之土地毗鄰，故想購買合併利
        用云云。然被告戊○○、丙○○二人所有之土地係同段六六五之五一、六六
        五之五二、七八一號土地（以戊○○之女力菁菁名義登記），依地籍圖謄本
        所示，與系爭土地並無毗鄰，且相距甚遠，是渠二人所辯之購買動機即不足
        取。
  （三）另就八十九年二月一日買賣價金之支付，被告三人均供稱係以現金三百萬元
        交付。被告戊○○、丙○○固就現金三百萬元之來源均供稱：因被告丙○○
        父親欠戊○○錢，被告丙○○乃向其父親要回，先存入高雄縣仁武鄉農會丙○○之帳戶，再由丙○○提領現金存入戊○○帳戶再領出等語。經乙○向高
        雄縣仁武鄉農會函查結果，被告丙○○係於八十九年二月一日下午十三點五
        十分存款、於十三點五十一分提款，各存提三百萬元，均以現金方式存提款
        ；被告戊○○於八十九年二月一日下午十三點五十一分存入四百二十萬元，
        又於十三點五十二分提領三百萬元，均以現金方式提款，有該會八十九年九
        月十一日以（八九）仁鄉農信字第一○四四號、第一○四五號函附卷可憑。
        被告二人於當日十三點五十分至十三點五十二分三分鐘間，以現金分別存入
        隨即又提出，既是交付現金，何需以此迂迴方式，當可於該日由被告丙○○
        直接交付該筆現金予被告戊○○用以支付買賣價金即可，如此大費周章，顯
        違常情。又被告癸○○○竟陳稱：當日係中午近十二時左右，在丙○○之事
        務所收到三百萬元之現金云云，惟上開現金既係於下午一時五十二分方提領
        出來支付，被告癸○○○自無可能於中午左右即收到該筆現金。況參諸卷附
        被告癸○○○上班公司之打卡資料表，八十九年二月一日被告癸○○○自上
        午七時四十六分打卡上班，至下午二十時四十八分打卡下班，其間並未有任
        何請假外出紀錄，是被告癸○○○如何能於該日至被告丙○○之事務所收受
        該筆價金。另被告癸○○○稱伊收受三百萬元後，還給甲○○二百萬元，其
        餘約九十萬元交予女兒羅士英存入橋頭鄉郵局云云，然據乙○函詢該局，經
        岡山郵局以支八九五○六二─四○號函覆乙○結果，自八十九年一月至同年
        六月，該轄橋頭郵局被告癸○○○之帳戶內並無九十萬元之資金存入，乙○
        遂於八十九年十月二日據此詰問被告癸○○○，伊旋改稱：「可能是我女兒
        沒有幫我存進去」，證人羅士英即被告癸○○○之女兒，亦附和其所辯，證
        稱：「錢我還給別人」「未存入之事，前一陣子時間我有告訴她（癸○○○
        ）」云云，被告癸○○○旋又改稱：「這件事我忘了講」，足認被告三人就
        三百萬元價金之收付情形，供述矛盾百出，足證本件純屬虛偽買賣，並無價
        金支付之事甚為明確。至證人甲○○固證稱：確有收到癸○○○清償之二百
        萬元云云，並提出其收到二百萬元後之利用情形表附卷可佐，惟其既為被告
        癸○○○之弟，所證自有偏頗，尚難憑採，附此敘明。
  （四）自訴人庚○○○否認有同意或授權申辦國民身分證遺失補發、辦理印鑑證明
        、系爭土地繼承登記、書立切結書承諾設定系爭土地抵押權予被告癸○○○
        、書立授權書授權丙○○辦理抵押權登記、書立讓渡書移轉所有權予戊○○
        等相關事宜、書立授權書授權戊○○辦理上開移轉所有權手續及上開文件及
        土地登記申請書上之印章係其所有。而被告三人共謀侵吞庚○○○系爭土地
        ，已如前述，上開事宜均係為達侵吞目的之方法或結果行為，足見渠三人就
        上開事宜均有偽造共謀之情事甚明。渠等辯稱：上開文件或申請書均係庚○○○授權丙○○、戊○○代為書寫後交由庚○○○蓋印及按手印云云，均屬
        卸責之詞，並不足取。至卷附印鑑登記申請書及印鑑證明登記申請書上自訴
        人庚○○○之簽名，以肉眼比對被告三人於八十九年十月十六日當庭書寫之
        「庚○○○」筆跡，並不相符，參以自訴人庚○○○並不識字亦不會書寫自
        己之姓名，及自訴人庚○○○供述：當日係被告羅秋蘭與伊及綽號「阿志」
        者一同前往戶政事務所辦理等情（見八十九年十月二十六日審判筆錄），足
        認該二份申請書上「庚○○○」之簽名應係被告癸○○○委請不知情之綽號
        「阿志」者代為書寫無訛。另辦理土地繼承登記部分，被告戊○○雖辯稱得
        自訴人庚○○○之同意而僅書寫該申請書上包括簽名在內之相關事項，並未
        實際前往辦理該繼承登記云云，惟土地繼承登記係極其專業之事項，一般人
        就此等相關事宜欲單獨辦理已屬難事，況自訴人庚○○○年歲已高，行動不
        便且目不識丁，日常生活尚需旁人扶持，如何能單獨前往辦理，復參以自訴
        人庚○○○與己○○均稱其並未辦理該土地之繼承登記，是被告戊○○既代
        自訴人庚○○○填寫相關事項，其配偶丙○○係從事代書業務，就此方面應
        為熟稔，且卷附土地登記申請書上載有被告丙○○之電話號碼，衡諸常情，
        該繼承登記應係伊陪同庚○○○前往辦理，伊上開所辯，自不足採。
    此外，復有被告三人共謀偽造之戶口名簿申請書、委任書、補領國民身分證申請
    書、印鑑登記申請書、印鑑登記證明申請書、切結書、土地繼承登記申請書、讓
    渡書、土地設定抵押權登記申請書、委任授權書（辦理設定抵押部分）、土地移
    轉登記申請書及委任授權書（辦理移轉登記部分）及收受三百萬元之收據等影本
    附卷可佐。被告三人實係意圖為自己不法之所有，經由一連串之共謀與行為分工
    ，以偽造文書等手段詐取自訴人庚○○○所有之系爭土地，事證明確，犯行均堪
    認定。
二、核被告三人所為，係犯刑法第二百十六條第二百十條之行使偽造私文書罪、第二
    百十四條之使公務員登載不實罪及第三百三十九條第一項之詐欺取財罪。偽造印
    章後持以蓋用之行為係偽造文書之階段行為，而偽造私文書後進而行使，偽造之
    低度行為亦為行使偽造私文書之高度行為所吸收，均不另論罪，僅論以行使偽造
    私文書罪。被告三人就上揭犯行有犯意聯絡及行為分擔，皆為共同正犯，被告三
    人多次行使偽造私文書及多次使公務員登載不實之犯行，時間緊接，方法相同，
    觸犯構成要件相同之罪名，顯係基於概括犯意為之，均應依連續犯規定論以一罪
    ，並依法加重其刑。被告三人行使偽造私文書之目的在使公務員登載不實事項於
    職務上所掌之文書及詐取自訴人庚○○○之系爭土地，所犯上開三罪，有方法結
    果之牽連關係，應從一重之行使偽造私文書罪論處。爰審酌被告三人犯罪動機、
    目的及行為手段，對戶政與地政管理與自訴人財產之危害非小，以及犯罪後矢口
    否認，毫無悔意等一切情狀，各量處如主文所示之刑。另如附表所示之偽造之印
    章、印文、署押，均應依刑法第二百十九條宣告沒收之。
據上論斷，應依刑事訴訟法第二百九十九條第一項前段，刑法第二十八條、第二百十
六條、第二百十條、第二百十四條、第三百三十九條第一項、第五十五條、第五十六
條、罰金罰鍰提高標準條例第一條前段，判決如主文。
中    華    民      國          八十九     年    十二  月   二十六      日
                                      臺灣高雄地方法院刑事第六庭
                                          法  官    趙家光
右正本證明與原本無異。
如不服本判決，應於判決送達後十日內，向乙○提出上訴狀。
                                          書記官    董明惠
中    華    民      國          八十八     年    十二  月   二十六      日
附錄本判決論罪科刑法條
刑法第二百十條
偽造變造私文書，足以生損害於公眾或他人者，處五年以下有期徒刑。
刑法第二百一十六條
行使第二百十條至第二百十五條之文書者，依偽造、變造文書或登載不實
事項或使登載不實事項之規定處斷。
刑法第二百一十四條
明知為不實之事項，而使公務員登載於職務上所掌之公文書，足以生損害
於公眾或他人者，處三年以下有期徒刑、拘役或五百元以下罰金。
刑法第三百三十九條第一項
意圖為自己或第三人不法之所有，以詐術使人將本人或第三人之物交付者
，處五年以下有期徒刑、拘役或科或併科一千元以下罰金。
 附表
 ┌──────┬───────────────────────┐
 │名       稱 │附       著         文         件             │
 ├──────┼───────────────────────┤
 │庚○○○印章│                                              │
 ├──────┼───────────────────────┤
 │己○○印章  │                                              │
 ├──────┼───────────────────────┤
 │庚○○○署押│六龜地政事務所土地繼承登記申請書              │
 ├──────┼───────────────────────┤
 │庚○○○印文│六龜地政事務所土地繼承登記申請書              │
 ├──────┼───────────────────────┤
 │己○○署押  │六龜地政事務所土地繼承登記申請書              │
 ├──────┼───────────────────────┤
 │己○○印文  │六龜地政事務所土地繼承登記申請書              │
 ├──────┼───────────────────────┤
 │庚○○○署押│六龜地政事務所抵押權登記申請書                │
 ├──────┼───────────────────────┤
 │庚○○○印文│六龜地政事務所抵押權登記申請書                │
 ├──────┼───────────────────────┤
 │庚○○○署押│六龜地政事務所土地移轉登記申請書              │
 ├──────┼───────────────────────┤
 │庚○○○印文│六龜地政事務所土地移轉登記申請書              │
 ├──────┼───────────────────────┤
 │庚○○○印文│切結書                                        │
 ├──────┼───────────────────────┤
 │庚○○○印文│委任授權書（八十九年一月七日）                │
 ├──────┼───────────────────────┤
 │庚○○○印文│讓渡書                      │
 ├──────┼───────────────────────┤
 │庚○○○印文│委任授權書（八十九年一月十七日）              │
 ├──────┼───────────────────────┤
 │庚○○○印文│收據                                          │
 ├──────┼───────────────────────┤
 │己○○印文  │戶口名簿申請書、委任書                        │
 ├──────┼───────────────────────┤
 │庚○○○印文│補領國民身分證申請書（八十九年一月  日）      │
 ├──────┼───────────────────────┤
 │庚○○○署押│印鑑登記申請書                                │
 ├──────┼───────────────────────┤
 │庚○○○印文│印鑑登記申請書                                │
 ├──────┼───────────────────────┤
 │庚○○○署押│印鑑登記證明申請書                            │
 ├──────┼───────────────────────┤
 │庚○○○印文│印鑑登記證明申請書                            │
 ├──────┼───────────────────────┤
 │庚○○○印文│委任授權書（八十八年十二月六日辦理戶籍遷入）  │
 └──────┴───────────────────────┘


司法院資訊處製作；財團法人民間司法改革基金會備份。
